【裁判字號】    88,自,237
【裁判日期】    890117
【裁判案由】    侵占等
【裁判全文】
台灣士林地方法院刑事判決                          八十八年度自字第二三七號
    自  訴  人  丙○○
    被      告  己○○
                庚○○
                乙○○
右列被告因侵占等案件，經自訴人提起自訴，本院判決如左：
    主  文
己○○、庚○○、乙○○均無罪。
    理  由
一、自訴意旨略以：被告簡水木、乙○○夫婦共同基於概括犯意，意圖為自己不法之
    所有，先於民國八十二年五月十七日、五月三十一日，邀自訴人丙○○投資以乙○○名義所購買台北縣汐止鎮○○○段溪洲寮小段第六六地號土地，並保證半年
    後獲利一倍，本金連同紅利可分得新台幣（下同）九百萬元，乃於八十二年五月
    十七日投資三百萬元、同年五月三十一日再投資一百五十萬元，合計四百五十萬
    元；復於同年十二月間被告庚○○又向其借一百萬元，合計為一千萬元。嗣被告
    庚○○乃在八十二年十一月底開立以乙○○為發票人、面額一千萬元之支票，以
    清償先前投資應得之本利九百萬元及借款一百萬元，詎該支票事後跳票無法兌現
    ，乃於八十二年十二月三十日由庚○○開立一千萬元本票，換回先前所開之支票
    ，迨至八十五年十月二十五日本票到期時，被告仍未還其一千萬元。另被告庚○○、乙○○於八十二年九月七日，邀其共同投資購買台北縣汐止鎮○○○段溪洲
    寮小段第六九－五地號、茄苳腳仔段第四九－十八、五○地號等三筆土地，以興
    建房屋，且雙方約定乙○○取得該三筆土號土地所有權後，即將上開土地六分之
    一之所有權登記為自訴人所有，此次其連同稅金共投資七百六十萬元。然被告乙○○、庚○○事後未依約履行，且渠等與被告己○○在上開土地投資合建「靜園
    」房屋、銷售完畢後，獲有利潤八千多萬元，惟被告乙○○、庚○○事後未將其
    應得紅利約一千多萬元（以應有部分六分之一計算）交給自訴人，因認被告庚○○、乙○○共同涉有詐欺罪嫌。再者，被告庚○○、己○○在「靜園」住宅銷售
    完畢約一個月後，向其詐稱欲繳交前開三筆土地之增值稅，乃要求其先行墊付土
    地增值稅六百七十二萬元，嗣後始知該六百七十二萬元非繳交台北縣汐止鎮○○○段溪洲寮小段第六九－五地號、茄苳腳仔段第四九－十八、五○地號等三筆土
    地之增值稅，此部分認被告己○○、庚○○、乙○○共同涉有詐欺罪嫌云云。
二、按犯罪事實應依證據認定之，無證據不得推定其犯罪事實。又不能證明被告犯罪
    者，應諭知無罪之判決，刑事訴訟法第一百五十四條、第三百零一條第一項分別
    定有明文。又事實之認定，應憑證據，如未能發現相當證據，或證據不足以證明
    ，自不能以推測或擬制之方法，以為裁判基礎（最高法院四十年台上字第八六號
    判例參照）。再自訴人之自訴，本以使被告受刑事訴追為目的，故其陳述是否與
    事實相符，自應調查其他證據，以資審認，苟其所為攻擊之詞，尚有瑕疵，則在
    此瑕疵未予究明以前，即不能遽採為斷罪之基礎。另刑法第三百三十九條第一項
    詐欺罪之成立，以意圖為自己或第三人不法之所有，以詐術使人將本人或第三人
    之物交付為要件，若行為人所用方法，不能認為詐術，亦不致使人陷於錯誤，則
    不得遽以該罪相繩。（最高法院四十六年台上字第二六○號判例）。至於債務人
    於債之關係成立後，如有未依債之本旨履行民事債務之情形，在一般社會經驗上
    可能之原因甚多，縱令是出於惡意不為履行，苟無足以證明其在債之關係發生時
    ，自始即具有不法所有意圖之積極證據，亦僅能令負民事之遲延給付責任，依刑
    事訴訟法第一百五十四條之規定，尚不得據此債信違反之客觀事態，而推定債務
    人原有詐欺取財或詐欺得利之犯意。
三、自訴人認被告庚○○、乙○○、己○○涉有前揭詐欺罪嫌，無非係以自訴人之片
    面指訴及卷附之約定書、合約書、預定買賣不動產契約書、本票、支票暨退票理
    由單等為其論據。訊據被告庚○○、乙○○、己○○均堅詞否認涉有何詐欺之犯
    行。被告庚○○、乙○○固不否認確有與自訴人合夥投資購買土地，惟均辯稱：
    渠等與自訴人間有投資、金錢往來已長達三、四年之久，事後因經營不善始無法
    還錢，且陸續有清償自訴人部分款項，並無詐欺故意等語；被告己○○則辯稱：
    當時伊係與被告庚○○合夥，未與自訴人合夥，至庚○○與丙○○間之情形為何
    ，伊不清楚，伊從未向自訴人借過錢等語。經查：
  （一）被告庚○○、乙○○已辯明：(一)自訴人於八十二年五月間確有投資四百五十
        萬元購買台北縣汐止鎮○○○段溪洲寮小段第六六地號土地，事後渠等連同
        本金、利息共欠自訴人九百萬元，已於八十三年一月二十一日還自訴人五百
        萬元，尚欠四百萬元；嗣被告庚○○再向自訴人借一百萬元，復於八十三年
        三月間再向自訴人借五百萬元，共欠自訴人一千萬元，該一千萬元之債務以
        月息二分計算，嗣於八十四年十二月三十日與自訴人結算債務，始開立一千
        六百萬元之支票予自訴人。(二)在靜園投資案，自訴人為購買台北縣汐止鎮○○○段溪洲寮小段第六九－五地號、茄苳腳仔段第四九－十八、五○地號等
        三筆土地，自訴人共出資六百八十萬元，惟渠等已為自訴人承擔其積欠甲○○之債務六百七十萬元，並代自訴人繳納設計費二百五十四萬元，且有陸續
        清償所欠自訴人之其他債務。(三)自訴人本同意與渠等合夥購買台北縣汐止鎮
        ○○○○段第一五○－二、一五○－三地號等土地，因購買該筆土地其應出
        資部份為一千六百萬元，而自訴人為其股份之半數，約應出資八百多萬元，
        嗣渠等因出國乃約定先由自訴人支付上開土地之增值稅，自訴人亦有同意，
        惟經過約一年後，因自訴人反悔表示不願投資，乃將先前所繳之增值稅轉為
        借款，並以月息二分計算，至八十四年底結算債務時，變為九百多萬元，乃
        開立一千萬元之支票予自訴人等情在卷。自訴人於本院審理時亦不否認被告
        庚○○、乙○○所供上情，並稱：被告乙○○所開立面額為一千六百萬元及
        一千萬元支票，係於八十四年十二月底雙方清理債務結算而來，對於債務總
        數雙方均無意見，所以被告始開立支票給伊等語。又同案被告己○○亦稱：
        自訴人所繳之六百七十二萬元增值稅，係繳納台北縣汐止鎮○○○○段第一
        五○－二、一五○－三地號二筆土地之增值稅，而非繳納台北縣汐止鎮○○○段溪洲寮小段第六九－五地號、茄苳腳仔段第四九－十八、五○地號等三
        筆土地之增值稅，伊與庚○○約於八十三年七、八月間購買上開地段第一五
        ○－二、一五○－三地號土地，土地總價約為三千二百萬元，伊與庚○○股
        份各為一半，出資約一千六百多萬元，嗣因庚○○無力支付其應繳之增值稅
        ，始向自訴人調錢等語。是被告庚○○、乙○○所辯上情應堪採信，自訴人
        所指訴之內容與事實已有所出入，是否可採，已非無疑，尚難僅憑自訴人有
        瑕疵之片面指訴及卷附之約定書、合約書、預定買賣不動產契約書、本票、
        支票暨退票理由單，逕認被告庚○○、乙○○涉有前揭詐欺之犯行。
  （二）自訴人已自承其於八十二年間起，即與被告庚○○、乙○○間有多筆金錢往
        來，並合夥投資不動產；且嗣後未分到之紅利均轉為借款，並以月息二分計
        算等情無訛，核與被告庚○○、乙○○所供情節相符，是被告庚○○、乙○○既與自訴人間前有多次投資不動產及金錢借貸往來，且借款部分均有收取
        利息，自訴人對被告庚○○、乙○○之經濟狀況應知之甚稔，已難認自訴人
        有何陷於錯誤之情形，自與刑法詐欺罪之構成要件有間。又自訴人所交付予
        被告庚○○、乙○○之上開款項，大部分係用以合夥投資不動產，而被告庚○○、乙○○在收受自訴人所交付之投資款後，亦係用於購地蓋屋，並未挪
        作他用等情，亦據被告庚○○、乙○○、己○○分別供明在卷，而自訴人亦
        不否認其情，復有預定買賣不動產契約書等在卷可參，已難認定被告庚○○
        、乙○○有何施用詐術之行為。再者，被告庚○○、乙○○已於(一)八十三年
        一月二十一日簽發乙○○為發票人，面額五百萬元之支票，以清償自訴人五
        百萬元，並經自訴人之妻廖春姬存入兌現。(二)乙○○曾於八十三年間以戊○○所簽發之客票，支付自訴人六十五萬元。(三)被告庚○○所投資之有盛機械
        公司，於八十四年間退還股金二十六萬元，係由自訴人代收。(四)八十四年間
        自訴人與庚○○共同投資合建台北縣汐止鎮○○路之房屋，解約退回押金二
        十萬元，由自訴人代收。(五)八十五年間戊○○欠被告庚○○之五十萬元，戊○○之還款由自訴人代收。(六)八十五年間被告乙○○交付自訴人現金五十萬
        元。(七)八十五年六月間，庚○○代自訴人繳納建築設計費二百五十四萬八百
        五十元。(八)八十五年十月間，由吉義公司（負責人為被告己○○）支付自訴
        人一百萬元。(九)八十五年十一月間，自訴人所欠甲○○之六百七十萬元之債
        務，已由被告庚○○代為清償。(十)另被告庚○○、乙○○與自訴人等合夥購
        買之台北縣汐止鎮○○○段第四九－十一、十四、六一地號，第五二－二○
        、二一、二二、二三、五三地號等八筆土地，被告庚○○二人已出資一千四
        百多萬元，嗣於八十六年間以一千一百多萬元，作價交予自訴人處理，用以
        抵償債務。(十一)八十五年十一月間曾將其與林高仕共同承租台東縣金峰鄉介達
        一七三號土地之租賃權，承諾日後出售時優先清償自訴人之債務等情，業據
        被告庚○○、乙○○供明在卷，而自訴人亦不否認其情，復經證人甲○○、
        丁○○亦分別到庭證述無訛，並有支票、建築設計費收費計算明細表、抵押
        借款契約書、土地登記謄本、承諾書、臺灣省原住民保留地租賃契約、聲明
        書等資料在卷可佐，是被告庚○○、乙○○為償還渠等所欠自訴人之本金、
        紅利及借貸金額，既已先後交付自訴人二千多萬元；況被告庚○○與自訴人
        間，已於八十八年十一月二十五日達成和解，被告庚○○復支付自訴人一百
        萬元，並允諾清償其他尾款，有和解書及本票各乙份在卷可參，益徵被告庚○○、乙○○自始無不法所有之詐欺故意。倘無其他積極證據證明被告庚○○、乙○○自始有詐欺故意，尚難以被告庚○○、乙○○事後所簽發之支票
        、本票無法如期兌現之客觀情狀，即以推測或擬制方法，認定被告庚○○、
        乙○○有何施用詐術之行為，或自始即有不法所有之詐欺故意。
  （三）自訴人已陳明：被告己○○未曾向伊借錢，亦未邀其投資土地；當時均是與
        庚○○接洽投資事宜，未與己○○接觸等情在卷。核與被告己○○所辯：伊
        未曾與自訴人借款或接洽投資不動產，均是與庚○○接洽，且股份各為一半
        ，各人應負責出資之股份，由各人負責募集等語相符，是被告己○○既未邀
        自訴人投資不動產，亦未向自訴人借款，實難認被告己○○有何施用詐術之
        行為，自不得以刑法之詐欺罪相繩。
  （四）綜上所述，被告庚○○、乙○○、己○○所辯上開各節均堪採信，自訴人所
        舉證據尚不足證明被告三人有何施用詐術之行為，亦未舉出被告三人自始即
        具有不法所有意圖之確切事證，實難單憑自訴人之片面指訴及被告庚○○、
        乙○○事後欠款未還之情事，即以推測或擬制方法，推定被告三人涉有詐欺
        之犯行。本案純屬債務不履行之民事糾葛，應循民事訴訟之途徑解決，此外
        ，復查無其他積極證據足資證明被告庚○○、乙○○、己○○等三人有何詐
        欺犯行，不能證明被告三人犯罪，均應為無罪判決之諭知。
四、末按，依刑事訴訟法第三百二十條第二項之規定，自訴狀僅應記載被告之姓名年
    籍等人別資料暨犯罪事實及證據，並無須記載所犯法條，故自訴之事實範圍，係
    以自訴狀所載事實為準，與所犯法條之記載無關，縱有其記載，亦僅供法院審判
    之參考，並不足以拘束法院之獨立認事用法，合先敘明。本件自訴狀內雖指訴被
    告前開欠款未還之行為，尚觸犯刑法第三百三十五條第一項之侵占罪云云。惟自
    訴人在本院審理時業已表明僅就詐欺部分提出自訴等語，而經本院審視自訴狀所
    指訴被告所涉之犯罪事實，縱令成罪，亦係構成刑法之詐欺罪，核與侵占罪名無
    關，雖自訴人於自訴狀內贅引上開條文，然此僅供法院審判之參考，自不得拘束
    法院之審判範圍，本院無須就上開部分加以審理，併此敘明。
五、至臺灣士林地方法院檢察署移送併辦部分（八十八年度偵字第五六九三號），係
    同一案件自訴人先向該署提出告訴後，再向本院提起自訴，嗣由檢察官依刑事訟
    訟法第三百二十三條第二項規定，移送本院併辦，與本案係屬同一事實，本院自
    得併予審理，附此敘明。
據上論斷，應依刑事訴訟法第三百四十三條、第三百零一條第一項，判決如主文。
中      華      民      國    八十九    年      一      月    十七      日
                                  台灣士林地方法院刑事第一庭
                                          法  官
如不服本判決，應於判決送達後十日內，向本院提出上訴狀。


司法院資訊處製作；財團法人民間司法改革基金會備份。
